臺灣板橋地方法院民事判決　　　　　　　　　　　　　九十三年度小上字第四八號
　　上　訴　人　乙○○
　　被上訴人　　萬泰銀行股份有限公司新莊分行
　　法定代理人　甲○○
右當事人間請求侵權行為損害賠償事件，上訴人對於中華民國九十三年三月三日臺灣
板橋地方法院三重簡易庭九十三年度重小字二二六號第一審判決，提起上訴，本院判
決如左：
    主    文
上訴駁回。
第二審訴訟費用新臺幣壹仟伍佰元由上訴人負擔。
    理    由
一、按小額訴訟程序之上訴人，於上訴二審（即法律審）時，應以判決違背法令為據
    ，同時上訴狀應載明原判決所違背之法令內容及具體內容；及依訴訟資料可認為
    原判決有違背法令之具體事實；小額程序之第二審判決，如依上訴意旨足認上訴
    為無理由者，得不經言詞辯論為之，民事訴訟法第四百三十六條之二十五、第四
    百三十六條之二十九第二款分別定有明文。
二、本件上訴人係對小額程序之第一審判決提起上訴，其上訴理由略以：
  (一)依消費者保護法第十一條第一項規定，企業經營者在定型化契約中所用之條款，
    應本平等互惠之原則。又同法第十二條第一項規定，定型化契約之條款違反誠信
    原則，對消費者顯失公平者，無效。本件兩造間簽訂之「存款業務往來約定條款
    」係定型化契約，上開條款第五項固約定「所有金融卡交易之案件，均視為立約
    人自行交易行為，與憑存摺及填具存、取款及轉帳憑證加蓋原留印鑑之行為，具
    同等效力。」然上訴人戶頭於民國九十二年十一月十八日在被上訴人銀行提款機
    遭盜領五次，該部分上訴人於發覺後立即至臺北縣警察局新莊分局報案，已盡相
    當之注意義務。上訴人自始並無至該新莊分行以提款卡領款，上開條款第五項之
    規定，必須以上訴人親自領款為前提，始有該項之適用，尚不得謂只要有領款事
    件發生，即應由上訴人負責，否則乃有違上開消費者保護法之規定。
  (二)因故意或過失，不法侵害他人之權利者，負損害賠償責任，為民法第一百八十四
    條第一項所明定。本件被上訴人係有規模之銀行，該銀行對提款卡提領之控管應
    有一定之程序，既無法證明上訴人有提領之行為，被上訴人內部之管理有否失當
    致遭他人盜領，不無疑義，被上訴人既有過失致侵害上訴人之權利，被上訴人應
    負損害賠償之責。
  (三)原審判決以上訴人無法提出有遭盜領偽造之情事，而為不利於上訴人之認定，然
    上訴人已證明未至新莊分行領款及立即報案處理，自不得以非可歸責於上訴人之
    事由，逕由上訴人負擔損失等語。
三、本院判斷：
  (一)按定型化契約中之條款違反誠信原則，對消費者顯失公平者，無效。定型化契約
    中之條款有下列情形之一者，推定其顯失公平：一、違反平等互惠原則者。二、
    條款與其所排除不予適用之任意規定之立法意旨顯相矛盾者。三、契約之主要權
    利或義務，因受條款之限制，致契約之目的難以達成者。又定型化契約條款是否
    違反誠信原則，對消費者顯失公平，應斟酌契約之性質、締約目的、全部條款內
    容、交易習慣及其他情事判斷之，消費者保護法第十二條、消費者保護法施行細
    則第十三條定有明文。次按契約當事人間所訂定之契約，是否顯失公平而為無效
    ，除應視契約之內容外，並應參酌雙方之訂約能力、雙方前後交易之經過及獲益
    之情形等其他因素，全盤考慮，資為判斷之依據。所謂定型化契約之條款因違反
    誠信原則，顯失公平，而無效者，係以契約當事人之一方於訂約當時處於無從選
    擇締約對象或無拒絕締約餘地之情況，而簽訂顯然不利於己之約定為其要件，最
    高法院九十二年度台上字第九六三號、九十一年度台上字第二二二○號著有判決
    可資參照。
  (二)經查，本件上訴人於九十二年八月二十八日，向被上訴人申請開立綜合存款，並
    簽署「萬泰商業銀行存款業務往來申請書」一紙（原審卷第二五頁），內容載明
    存款戶嗣後凡辦理提款、一切業務往來或申辦相關文件憑所留存之印鑑為有效，
    並檢附印鑑卡存驗。上訴人雖同時申請辦理全行收付業務（即除於開戶之原營業
    單位可收付外，可於該銀行各營業單位以「聯行代收付」方式辦理存提款）以及
    辦理金融卡，惟全行收付業務、辦理金融卡均屬勾選項目，亦即，上訴人於締約
    之初，可選擇是否要求被上訴人銀行提供該等服務。上訴人於被上訴人銀行開戶
    存款，要求被上訴人提供全行收付業務、辦理金融卡服務，亦無額外收取費用；
    縱上訴人拒絕申請全行收付業務或辦理金融卡，亦無礙消費寄託契約之成立。足
    見「辦理金融卡」業務，係被上訴人銀行為便利存款戶利用資金，減免手續之繁
    累，所提供之額外服務。倘存款人恐因使用金融卡而遭冒領，自可於開立綜合存
    款帳戶之初，即不予勾選申辦金融卡業務，「存款業務往來約定條款」中，有關
    「金融卡約定條款」之規定，即無適用餘地。換言之，上訴人就上開「金融卡約
    定條款」，非無拒絕締約餘地。
  (三)次查，存款戶使用金融卡存、提款項、轉帳、相關約定之申請或消費轉帳扣款，
    固有其便利性，惟自動提款機無從辨識使用金融卡者之真實身分是否確為存款戶
    本人，因此有必要以同時使用金融卡及密碼之方式，控制冒領之風險，俾維護交
    易安全。而前開「萬泰商業銀行存款業務往來申請書」載明「存款業務往來約定
    條款」之約定事項業經立約人於合理期間內詳細審閱全部內容無誤，而「存款業
    務往來約定條款」第五項「金融卡約定條款」第二款規定：「立約人使用金融卡
    存、提款、轉帳、相關約定之申請或消費轉帳扣款時，金融卡如同存摺，自動櫃
    員機或銷售點轉帳端末機印發之交易紀錄如同存、提款、轉帳憑證及申請書，密
    碼之使用如同原留印鑑之使用，所有金融卡交易之案件，均視為立約人自行交易
    行為，與憑存摺及填具存、取款及轉帳憑證加蓋原留印鑑之行為，具同等效力。
    」固為定型化契約條款，惟衡諸金融卡交易之特性，被上訴人提供存款戶便捷之
    金融卡業務服務，並以密碼方式控制冒領風險，而密碼之內容操控於存款戶端，
    存款戶可自行變更密碼內容，則存款戶就密碼之保管，應負善良管理人之注意義
    務，除非上訴人能證明金融卡交易係遭冒領，否則所有金融卡交易之案件，原則
    上均應視為立約人自行交易，方能與上訴人所享有之「無償使用金融卡業務之便
    利」間達成衡平。故上開「所有金融卡交易之案件，均視為立約人自行交易行為
    ，與憑存摺及填具存、取款及轉帳憑證加蓋原留印鑑之行為，具同等效力。」之
    約定，並未違反平等互惠原則。且兩造間之消費寄託契約之主要權利或義務，更
    未因受該條款之緣故，致契約之目的難以達成，足徵上開「存款業務往來約定條
    款」第五項「金融卡約定條款」第二款規定，並未違反消費者保護法之規定。
  (四)末查，依據上訴人於九十二年八月二十八日向被上訴人申請開立存款帳戶所填具
    之「萬泰商業銀行存款業務往來申請書」，上訴人係五十二年二月十五日出生（
    原審卷第二五頁），當時已年逾四十歲，非無訂約能力。另由上開申請書記載上
    訴人申請辦理全行收付業務時，選定１２３４為提款密碼觀之，上訴人亦明知金
    融卡之使用，必須搭配密碼。又從上訴人於原審自承「銀行給我的密碼是當場給
    我的，連金融卡一起拿。我在銀行沒有當場看，回家才看，看完之後就把密碼燒
    掉了」等語（原審卷第三七頁），益徵上訴人亦瞭解密碼之重要性，不敢隨意丟
    棄，而以燒毀之方式，以防止他人窺知密碼內容。斟酌雙方之訂約能力、前後交
    易之經過，上訴人係具有一般生活經驗而謹慎之存款戶，並無不能遵守「存款業
    務往來約定條款」第五項「金融卡約定條款」第二款規定之情形。況依據「存款
    業務往來約定條款」第五項「金融卡約定條款」第十一款之規定反面解釋，立約
    人之金融卡如遺失、滅失或被竊時，倘已辦妥止付之電腦登錄交易後，發生任何
    使用立約人原發金融卡冒領存款或轉帳，或者未辦妥止付之電腦登錄交易前，因
    被上訴人之故意或過失，發生任何使用立約人原發金融卡冒領存款或轉帳者，被
    上訴人仍須負責賠償，足見兩造間之「存款業務往來約定條款」第五項「金融卡
    約定條款」並非全然偏袒被上訴人，被上訴人亦非任何情形下均無庸對使用立約
    人原發金融卡冒領存款或轉帳之情形負責，綜合兩造間契約之性質、締約目的、
    全部條款內容、交易習慣通體觀察，兩造間之「存款業務往來約定條款」第五項
    「金融卡約定條款」並無違反誠信原則，對消費者顯失公平之情形。
  (五)上訴人另以原審未斟酌上訴人業已證明無至新莊分行領款以及立即報案處理之情
    事，不容以非可歸責於上訴人之事由，逕由上訴人負擔損失云云，並未具體表明
    原判決有何不適用法規或適用法規不當情形，上開上訴理由係就原審取捨證據、
    認定事實之職權行使，任意指摘其為不當，殊難認已對小額程序第一審判決之違
    背法定有具體之指摘，該部分自難認為合法。至於上訴人另本於民法第一百八十
    四條第一項規定請求損害賠償，係屬於上訴後而為訴訟標的之追加，顯然有違民
    事訴訟法第四百三十六條之二十七規定，本院無從審酌，附此敘明。
  (六)綜上所述，上訴意旨指摘原判決不當，求予廢棄改判，為無理由，應駁回其上訴
    。
四、本件上訴費用為新臺幣一千五百元，應由上訴人負擔。
五、結論：本件上訴為無理由，依民事訴訟法第四百三十六條之三十二條第二項、第
    四百四十九條第一項、第四百三十六之二十九第二款、第七十八條，判決如主文
    。
中　　　華　　　民　　　國　　九十三　　年　　　五　　　月　　二十五　　日
                                臺灣板橋地方法院民事第三庭
                                    法  官  黃麟倫
                                    法  官  何君豪
                                    法  官  劉以全
右正本證明與原本無異
不得上訴
中　　　華　　　民　　　國　　九十三　　年　　　五　　　月　　二十五　　日
                                    書記官  王苑琦
